【裁判字號】    90,台上,1375
【裁判日期】    900803
【裁判案由】    土地所有權移轉登記
【裁判全文】
最高法院民事判決                                九十年度台上字第一三七五號
    上  訴  人  甲○○
    訴訟代理人  田鴻鈞律師
    被 上訴 人  乙○○
    訴訟代理人  余枝雄律師
右當事人間請求土地所有權移轉登記事件，上訴人對於中華民國八十八年十月十二日
台灣高等法院第二審更審判決（八十八年度上更(二)字第二七○號），提起上訴，本院
判決如左：
    主  文
原判決廢棄，發回台灣高等法院。
    理  由
本件上訴人主張：被上訴人與訴外人李益山於民國六十三年間訂立合建契約，約定由
被上訴人提供所有坐落台北縣新店市○○段四七三號土地（重測前地號為大坪林段寶
斗厝小段四一七之一號）由李益山在其上興建福祿二村房屋。訴外人王世慶向李益山
承購興建中之新店市○○路福祿二村Ｂ十一棟三樓房屋乙戶及其基地應有部分，被上
訴人為李益山之連帶保證人。嗣王世慶於六十九年三月二十七日將該房地連同所有權
移轉登記請求權一併讓售與伊，並通知李益山。伊已於同年五月十五日付清尾款新台
幣（下同）五十八萬元，李益山亦已將房屋點交與伊，惟連帶保證人即被上訴人迄未
將土地所有權移轉登記與伊，伊自得向被上訴人為此請求。又建商李益山僅向伊給付
建物，未給付土地，伊得本於不完全給付之法律關係，及與王世慶所訂立之土地房屋
預購契約書第九條之約定，請求被上訴人賠償等情，先位聲明求為命被上訴人將系爭
土地面積四五四四‧八三平方公尺所有權應有部分一萬分之二三七移轉登記與伊之判
決；備位聲明求為命被上訴人給付伊一百十六萬元及加付法定遲延利息之判決。
被上訴人則以：伊與訴外人陳運婿於六十三年五月二十六日提供所有坐落台北縣新店
市○○○段寶斗厝小段四一七之一、四一七之五號二筆土地與建商宗才焮、李益山合
建房屋，預定建築完成後，伊與陳運婿二人分取總建坪三分之一，餘由建商分得，建
商對外洽訂或承購人再行轉售等行為與伊無涉。伊未於李益山與王世慶所訂預購契約
書上連帶保證人欄簽章，該預購契約書上其簽名指印均出於偽造，且該契約書與上訴
人於六十九年三月二十七日與宏興建設有限公司（下稱宏興公司）所簽房地買賣契約
書，其中有關出賣人、樓層、價款均不相同，可見上訴人受讓王世慶預購契約書之債
權後，已另與宏興公司簽訂新的買賣契約，伊未就新的買賣契約為連帶保證，自不負
連帶保證人之責任等語，資為抗辯。
原審維持第一審所為上訴人敗訴之判決，駁回其上訴，無非以：上訴人主張被上訴人
曾提供其所有系爭土地與建商李益山建造房屋，李益山六十七年十二月一日邀同被上
訴人為連帶保證人，與王世慶訂立土地房屋預購契約書，將系爭房地售與王世慶，王
世慶再於六十九年三月二十七日將之售與上訴人，並將前開土地房屋預購契約書一併
轉讓與上訴人之事實，業據提出土地房屋預購契約書、房地買賣契約書、土地登記簿
謄本等件影本為證，並經證人王世慶證述屬實，而被上訴人確在土地房屋預購契約書
上之連帶保證人欄蓋指印，已據法務部調查局鑑定無訛，被上訴人辯稱其上之指印出
於偽造云云，並無足採，上訴人此部分之主張，堪信為真實。惟按「債權讓與」係指
不變更債權之同一性，由債權人將債權讓與相對人之準物權契約。又若債權人與債務
人約定消滅債權債務關係之同時，債務人與第三人發生新的債權債務關係，則非債權
讓與，而為債之更改。本件六十七年十二月一日所訂土地房屋預購契約書之當事人為
李益山與王世慶，而六十九年三月二十七日所訂房地買賣契約書之當事人為上訴人與
宏興公司（代表人李益山、馮治非），其契約當事人並不相同，雖土地房屋預購契約
書載明王世慶將該契約書讓渡買方（上訴人）保管，再由上訴人與李益山、馮治非所
代表之宏興公司簽訂房地買賣契約書，是其債務人已由李益山變更為宏興公司，其主
體不同；且王世慶與李益山所簽訂之土地房屋預購契約書，與上訴人與宏興公司所簽
訂之房地買賣契約書，二份契約有關買賣樓層、房屋總價、付款方式及付款時間均不
相同，其債之關係，亦失去同一性，顯與債權讓與之要件不相符合。又按自然人與法
人其組織形態及法律地位俱不相同，李益山事後縱與馮治非等人另成立宏興公司，亦
不能與李益山個人混而為一，無概括承受可言，況該宏興公司究係何時合法成立，上
訴人迄未舉證證明，亦屬空言無據。再者，王世慶與李益山間之土地房屋預購契約書
上備註：「本契約書讓渡買方甲○○小姐保管，由買方與公司發生直接關係之證據」
等語，並無任何文字敘述足以證明上訴人係原土地房屋預購契約之土地所有權移轉登
記請求權之受讓人。且王世慶向李益山購屋後並未將房屋價款繳清，其轉手出售，僅
取回原先建商積欠伊之材料款二十餘萬元，其餘房地價款則由上訴人支付，可知王世
慶將土地房屋預購契約書交付上訴人保管同時，其與李益山間之買賣契約關係消滅，
而由上訴人與宏興公司另訂新的「房地買賣契約」，王世慶與上訴人間並非債權讓與
，上訴人與宏興公司亦未概括承受李益山與王世慶間之原土地房屋預購契約。被上訴
人雖為原土地房屋預購契約之連帶保證人，惟債務人李益山與王世慶間之原土地房屋
預購契約已經消滅，上訴人與宏興公司另訂新的房地買賣契約，宏興公司為新債務人
，雖契約書上註明「附件：原契約一紙由王世慶先生簽證，及李益山、馮治非簽證交
買方保管作為本契約同等效力證件。」，但原契約書僅由王世慶簽名交由上訴人保管
，作為上訴人與宏興公司發生直接買賣關係之證據，並未由李益山或馮治非簽名保證
，更何況直接買賣關係發生在上訴人與宏興公司間，移轉登記請求權之債務人為宏興
公司，被上訴人並非該公司之保證人，自毋庸負保證之責。從而，上訴人本於債權讓
與之法律關係，先位聲明請求被上訴人將系爭土地所有權應有部分一萬分之二三七移
轉登記與上訴人，備位聲明請求被上訴人給付上訴人一百十六萬元及加付法定遲延利
息，均屬無據，不應准許。第一審為上訴人敗訴之判決，其理由雖有不當，但結論則
無不同，仍應維持等詞，為其判斷之基礎。
按當事人之一方將其因契約所生之權利義務，概括的讓與第三人承受者，係屬契約承
擔，與單純的債權讓與不同，非經他方之承認，對他方不生效力。查李益山與王世慶
於六十七年十二月一日簽訂土地房屋預購契約書，將系爭房地售予王世慶，被上訴人
為連帶保證人。嗣王世慶再於六十九年三月二十七日將之售與上訴人，王世慶與上訴
人於上開土地房屋預購契約書上約定：「本契約書讓渡買方甲○○小姐保管，由買方
與公司發生直接關係之證據」等語，且王世慶向李益山購屋後並未將房屋價款繳清，
房地價款係由上訴人支付，為原審所確認之事實，則王世慶將原土地房屋預購契約書
之權利義務讓渡與上訴人，雙方所訂之契約應屬契約承擔。而第三人為契約承擔，該
承擔契約之擔保權利隨同移轉於承受人，對於為擔保之保證人或連帶保證人祗須經讓
與人或承受人以此事由而為通知，即生效力。倘王世慶或上訴人已將上訴人承擔原土
地房屋預購契約書之事由通知為連帶保證人之被上訴人，上訴人與王世慶就系爭房地
之買賣所訂立之承擔契約，已對原土地房屋預購契約之他方即李益山及連帶保證人即
被上訴人發生效力，本院第一次發回意旨已予指明，原審對於王世慶將原土地房屋預
購契約書讓渡與上訴人之契約，應屬契約承擔之法律性質，並未明確審認，自嫌疏略
。次查，上訴人與王世慶所訂立之承擔契約約定：「本契約書讓渡買方甲○○小姐保
管，由買方與公司發生直接關係之證據」，上訴人又另與宏興公司訂立「房地買賣契
約」，而於「房地買賣契約書」註明「附件：原契約一紙由王世慶先生簽證，及李益
山、馮治非簽證交買方保管作為本契約同等效力證件。」，上訴人有無免除李益山應
履行原土地房屋預購契約之義務及被上訴人之連帶保證責任？尚非無疑？原審未探究
先後二件契約有何關聯？上開約定之真意為何？遽謂上訴人又另與宏興公司訂立「房
地買賣契約」，原土地房屋預購契約已消滅，被上訴人非「房地買賣契約」之保證人
，而為其敗訴之判決，自欠允洽。再查，上訴人若無免除李益山應履行原土地房屋預
購契約之義務及被上訴人之連帶保證責任？則上訴人承擔原土地房屋預購契約書後，
李益山未依該契約書之約定，將系爭土地所有權移轉登記與上訴人，被上訴人為李益
山之連帶保證人，則能否謂上訴人不得本於承擔契約及連帶保證之法律關係，請求被
上訴人移轉系爭土地，非無審酌餘地。末查，原判決先謂上訴人又另與宏興公司訂立
「房地買賣契約」，後又謂宏興公司究係何時合法成立，上訴人迄未舉證證明，亦屬
空言無據云云，似認宏興公司未合法成立而無訂約之能力，非無判決理由矛盾之違法
。上訴論旨，指摘原判決不當，求予廢棄，非無理由。
據上論結，本件上訴為有理由。依民事訴訟法第四百七十七條第一項、第四百七十八
條第一項，判決如主文。
中      華      民      國     九十     年      八      月      三      日
                              最高法院民事第六庭
                                  審判長法官  吳  正  一
                                        法官  劉  福  來
                                        法官  鄭  玉  山
                                        法官  葉  勝  利
                                        法官  高  孟  焄
      右正本證明與原本無異
                                              書  記  官
中      華      民      國     九十     年      八      月    二十三    日


司法院資訊處製作；財團法人民間司法改革基金會備份。
